ACORDAO-COMPLETO-2495599

ACÓRDÃO 11693/2021 ATA 31/2021 - SEGUNDA CÂMARA

VISTOS, relatados e discutidos estes Embargos de Declaração opostos pela Empresa Estadual de Turismo - Amazonastur ao Acórdão 1663/2021-TCU-Segunda Câmara, mediante o qual este Tribunal julgou irregulares as contas daquela entidade e de sua então Presidente, Sra. Oreni Campelo Braga da Silva, condenando-as solidariamente ao pagamento de débito em razão da impugnação total das despesas incorridas, tendo em vista a insuficiência dos documentos apresentados em sede de prestação de contas, não restando comprovada a correta aplicação dos recursos repassados por meio do Convênio 255/2006, celebrado entre o Ministério do Turismo e a empresa embargante, cujo objeto era o incentivo ao turismo no Estado do Amazonas, mediante a execução de ações do projeto denominado "Manifestações Culturais - Fator de Atração Turística do Amazonas".
ACORDAM os Ministros do Tribunal de Contas da União, reunidos em sessão da 2ª Câmara, ante as razões expostas pelo Relator, em:
9.1. com fundamento nos arts. 32, inciso II, e 34 da Lei 8.443/1992, conhecer dos presentes embargos de declaração, para, no mérito, negar-lhes provimento; e
9.2. dar ciência desta Deliberação à embargante e ao seu representante legal, nos termos do art. 179, § 7º, do Regimento Interno/TCU.

Embargos de Declaração opostos pela Amazonastur contra o Acórdão 1663/2021  2ª Câmara, com base em alegado vício de omissão naquele decisum.

Segunda Câmara

Empresa Estadual de Turismo - Amazonastur.

3. Embargante: Empresa Estadual de Turismo - Amazonastur (05.662.046/0001-90).

13.1. Ministros presentes: Bruno Dantas (Presidente) e Raimundo Carreiro.
13.2. Ministro-Substituto convocado: Marcos Bemquerer Costa (Relator).
13.3. Ministro-Substituto presente: André Luís de Carvalho.

ORENI CAMPELO BRAGA DA SILVA

MARCOS BEMQUERER

Ministro-Substituto Marcos Bemquerer Costa.

Trago a este Colegiado os Embargos de Declaração opostos pela Empresa Estadual de Turismo - Amazonastur ao Acórdão 1663/2021-TCU-Segunda Câmara (peça 147) , mediante o qual este Tribunal julgou irregulares as contas daquela entidade e de sua então Presidente, Sra. Oreni Campelo Braga da Silva, condenando-as solidariamente ao pagamento de débito, em razão da impugnação total das despesas incorridas, tendo em vista a insuficiência dos documentos apresentados em sede de prestação de contas, não restando comprovada a correta aplicação dos recursos repassados por meio do Convênio 255/2006, celebrado entre o Ministério do Turismo e a empresa embargante, cujo objeto era o incentivo ao turismo no Estado do Amazonas, mediante a execução de ações do projeto denominado "Manifestações Culturais - Fator de Atração Turística do Amazonas".
2.	Reproduzo, a seguir, o inteiro teor do Acórdão embargado (peça 113) , proferido na sessão telepresencial do dia 2/2/2021:
"VISTOS, relatados e discutidos estes autos de Tomada de Contas Especial instaurada pelo Ministério do Turismo - MTur, em razão de irregularidades na execução física e financeira do Convênio 255/2006 (Siafi 564417) , celebrado com a Empresa Estadual de Turismo - Amazonastur, cujo objeto era o incentivo ao turismo no Estado do Amazonas, mediante a execução de ações do projeto denominado 'Manifestações Culturais - Fator de Atração Turística do Amazonas'. 
ACORDAM os Ministros do Tribunal de Contas da União, reunidos em sessão da 2ª Câmara, ante as razões expostas pelo Relator, em:
9.1. excluir os Srs. Francisco de Souza Rodrigues e Ozias Monteiro Rodrigues do rol de responsáveis desta TCE;
9.2. com fundamento nos arts. 1º, inciso I, 16, inciso III, alínea c, 19, caput, e 23, inciso III, da Lei 8.443/1992, julgar irregulares as contas da Empresa Estadual de Turismo - Amazonastur e da Sra. Oreni Campelo Braga da Silva, e condená-las solidariamente ao pagamento da quantia de R$ 2.000.000,00 (dois milhões de reais) , fixando-lhes o prazo de 15 (quinze) dias, a contar do recebimento das respectivas notificações, para que comprovem, perante o Tribunal (art. 214, inciso III, alínea a, do Regimento Interno/TCU) , o recolhimento da dívida a favor do Tesouro Nacional, acrescida da atualização monetária e dos juros de mora, calculados a partir de 8/8/2006 até a data da efetiva quitação, nos termos da legislação em vigor;
9.3.  autorizar, caso requerido, nos termos do art. 26 da Lei 8.443/1992, o parcelamento da dívida em até 36 (trinta e seis) parcelas mensais e sucessivas, sobre as quais incidirão os correspondentes acréscimos legais (débito: atualização monetária e juros de mora) , esclarecendo às responsáveis que a falta de pagamento de qualquer parcela importará no vencimento antecipado do saldo devedor (art. 217, § 2º, inciso II, do RI/TCU) , sem prejuízo das demais medidas legais;  
9.4. autorizar, desde logo, a cobrança judicial da dívida a que se refere este Acórdão, caso não atendidas as notificações, com base no art. 28, inciso II, da Lei 8.443/1992;
9.5. remeter cópia deste Acórdão à Procuradoria da República no Estado do Amazonas, com fundamento no art. 16, § 3º, da Lei 8.443/1992 c/c o art. 209, § 7º, do Regimento Interno/TCU, bem como ao Ministério do Turismo, para ciência." 
3. 	 Irresignada com essa deliberação, a embargante sustenta haver omissão no referido decisum (peça 147) , por não ter sido abordada a responsabilidade solidária do Ministério do Turismo, pois "a regra, no caso de ajustes firmados com pessoas jurídicas de direito público, é a responsabilização do gestor público (em geral, o signatário do ajuste) ". Ao final, a recorrente pugna pelo provimento dos Embargos de Declaração, em apertada síntese, para, mediante atribuição de efeito infringente à peça recursal oposta, consoante o que prevê o § 7° do art. 287 do Regimento Interno/TCU, reformar o Acórdão 1663/2021-TCU-Segunda Câmara.
	É o Relatório.

Marcos Roberto Marinho Campos, OAB/AM 4.492.

Não atuou.

EMBARGOS DE DECLARAÇÃO. ACÓRDÃO CONDENATÓRIO PROFERIDO EM TOMADA DE CONTAS ESPECIAL. ALEGAÇÃO DE OMISSÃO NO JULGADO. INEXISTÊNCIA DO VÍCIO APONTADO. CONHECIMENTO E IMPROVIMENTO. 1. Nega-se provimento a Embargos de Declaração quando inexistente o vício suscitado na decisão recorrida. 2. A via dos Embargos de Declaração é inadequada à rediscussão do mérito de matéria já apreciada pelo Tribunal, pois tem por finalidade específica aclarar ou corrigir os defeitos do decisum recorrido, tido por obscuro, omisso ou contraditório. 3. O responsável irresignado com o teor da deliberação prolatada deve-se valer das vias recursais adequadas para provocar a reapreciação da matéria por esta Corte de Contas.

TOMADA DE CONTAS ESPECIAL (TCE)

não atuou.

Trago a este Colegiado Embargos de Declaração opostos pela Empresa Estadual de Turismo - Amazonastur ao Acórdão 1663/2021-TCU-Segunda Câmara (peça 147) , mediante o qual este Tribunal julgou irregulares as contas daquela entidade e de sua então Presidente, Sra. Oreni Campelo Braga da Silva, condenando-as solidariamente ao pagamento de débito em razão da impugnação total das despesas incorridas, tendo em vista a insuficiência dos documentos apresentados em sede de prestação de contas, não restando comprovada a correta aplicação dos recursos repassados por meio do Convênio 255/2006, celebrado entre o Ministério do Turismo e a empresa embargante, cujo objeto era o incentivo ao turismo no Estado do Amazonas, mediante a execução de ações do projeto denominado "Manifestações Culturais - Fator de Atração Turística do Amazonas".
2.	Uma vez preenchidos os requisitos de admissibilidade previstos no art. 34 da Lei 8.443/1992, pode o Tribunal conhecer destes Embargos de Declaração. 
3.	Cabe ressaltar, desde logo, para estabelecer os contornos do presente exame, que os Embargos de Declaração são, em regra, recurso integrativo, que objetivam extirpar da decisão embargada os vícios suscitados - no caso, a omissão, contradição e obscuridade - entendidos como aqueles advindos do próprio julgado e prejudicial à compreensão da causa, e não aqueles que entendam o embargante, ainda mais como meio transverso a impugnar os fundamentos da decisão recorrida.
4.	A via recursal escolhida pela Empresa Estadual de Turismo - Amazonastur tem natureza peculiar, cuja fundamentação é vinculada, visto que seu objetivo é estritamente afastar quaisquer vícios de determinada deliberação. Os vícios suscitados devem estar contidos dentro dos termos do inteiro teor da deliberação atacada, composta por relatório, voto e acórdão.
5.	É firme a jurisprudência do TCU no sentido de que os aclaratórios não se constituem em figura recursal adequada à rediscussão do mérito de questões anteriormente examinadas, devendo o inconformado valer-se do recurso apropriado para provocar a reapreciação da matéria (Acórdão 10919/2016-TCU-Segunda Câmara, da minha relatoria, e 6.126/2017, também deste Colegiado, da relatoria da Ministra Ana Arraes, entre outros julgados) .
6.	Com base em tais premissas, cumpre passar à análise dos Embargos Declaratórios em pauta.
7.	Mediante a peça 147, a aludida recorrente opõe Embargos de Declaração, alegando, na essência, a ocorrência do vício de omissão por não ter sido tratada pelo decisum recorrido a suposta responsabilidade solidária dos gestores do Ministério do Turismo que é o órgão signatário do Convênio 255/2006.
8.	Ao final, a embargante pugna pela reforma do Acórdão recorrido, mediante atribuição de efeito infringente aos Embargos de Declaração opostos, consoante o que prevê o §7° do art. 287 do Regimento Interno/TCU.
9.	Em relação à omissão suscitada, destaco que a responsabilização no âmbito destes autos foi claramente delineada, tanto no Relatório quanto no Voto que embasaram a decisão recorrida, conforme excerto do Voto transcrito a seguir:
"10. De fato, o conjunto probatório constante dos autos não permite afirmar o correto emprego dos recursos públicos na execução do objeto pactuado no Convênio 255/2006 (Siafi 564417) , sobretudo pela falta de apresentação de documentação que atrelasse a implementação de cada uma das ações previstas no plano de trabalho (peça 66, pp. 97 a 113) à verba repassada no âmbito daquele ajuste, de tal forma que não foram trazidos elementos de defesa capazes de comprovar a adequada execução física do objeto pactuado.
11. A Coordenação-Geral de Monitoramento, Fiscalização e Avaliação de Convênios do Ministério do Turismo realizou várias análises consecutivas. Em um primeiro momento, mediante o Ofício 1192/2009/MTur, datado de 18/9/2009 (peça 25, p. 25) , encaminhou as conclusões da Nota Técnica de Reanálise 509/2009 (peça 1, p. 134-139) , que apontou inicialmente para a glosa das despesas no valor de R$ 119.900,00. Posteriormente, com um aprofundamento das apurações por parte do órgão concedente, houve uma modificação de entendimento que culminou com a remessa do Ofício 2147/2014/MTur (peça 1, p. 211-212) , informando acerca da reprovação total da prestação de contas do Convênio, conforme Notas Técnicas 429/2010 - execução física não comprovada (peça 1, 149-153) e 556/2014 - aplicação financeira reprovada (peça 1, p. 215-221) .
12. Essa evolução de entendimento aconteceu em decorrência de informações supervenientes que tornaram necessário o envio complementar de elementos/documentos para sanear as pendências constatadas, todas relacionadas às ações previstas no Plano de Trabalho do Convênio 255/2006 (Siafi 564417) . 
13. Nesse sentido, foi remetido o Ofício 1919/MTur, de 4/7/2011, concedendo o prazo solicitado pela Amazonastur para sanear o processo de prestação de contas, com apresentação dos elementos comprobatórios requeridos (peça 1, p. 183) . 
14. Contudo, a documentação complementar requerida não foi apresentada, o que levou o órgão concedente a concluir pela reprovação da execução física do objeto pactuado e pela ocorrência de dano ao erário no valor total da avença celebrada. 
15. De fato, a omissão dos responsáveis em atender à solicitação do órgão concedente para encaminhar os documentos requeridos agrava a situação, na medida em que inviabiliza a demonstração da correta aplicação dos recursos públicos no objeto da avença, deixando apenas a certeza do desconhecimento do paradeiro das verbas públicas. 
16. Diante desse contexto, a segurança jurídica alegada pela Sra. Oreni Campelo Braga da Silva não pode ser acolhida em detrimento do atingimento do objetivo maior de um processo de prestação de contas de convênio que é obter toda a documentação necessária à comprovação da adequabilidade do emprego da verba federal repassada.  
17. Cumpre destacar que as principais pendências indicadas pelo órgão concedente se referem à falta de apresentação, dentre outros elementos, de notas fiscais e recibos que indiquem a realização dos eventos previstos no ajuste.
18. Nesse sentido, o plano de trabalho acostado aos autos (peça 66, pp. 97 a 113) indica a implementação de ações para atingimento de dezoito metas associadas à realização de eventos folclóricos em dezessete municípios e [de] um show de Boi Bumbá no Workshop de promoção do Estado do Amazonas e divulgação do 1ª Salão Amazonense de Turismo, na cidade do Rio de Janeiro/RJ, sendo que em cada meta há previsão dos dois mesmos itens de maior impacto orçamentário, serviços de empresa organizadora de eventos e serviço de empresa especializada em montagem/desmontagem e decoração de palco, que totalizam, respectivamente, gastos nos montantes de R$ 1.327.120,00 e R$ 469.380,00, ou seja, representam 81,6% do total de despesas do convênio. Contudo, não há neste processo cópias de contratos, notas fiscais, boletins de medição, recibos ou outros documentos que possam comprovar que esses serviços foram efetivamente executados e pagos, nos exatos moldes previstos no plano de trabalho.    
19. Acrescente-se que as fotografias acostadas aos autos (peça 30, p. 131/160, 173/212,  245/249, e peças 63 a 65) não são capazes de comprovar a realização dos eventos previstos no ajuste, ou por não ser possível identificar sequer o nome da manifestação cultural e folclórica a que se referem e a logomarca do MTur, ou por não mostrarem de forma nítida a estrutura de palco montada e os banheiros químicos locados. 
[...]
21. Assim, visto que não foram encaminhadas ao TCU tampouco ao concedente fotografias nítidas, com identificação dos eventos e da logomarca do MTur, mostrando a estrutura de palco montada e os banheiros químicos locados, além dos demais elementos solicitados (contratos,  notas fiscais, recibos, dentre outros) , conclui-se, na mesma linha do órgão ministerial, não haver nos autos documentos que efetivamente demonstrem a execução física dos eventos associados ao  projeto denominado 'Manifestações Culturais - Fator de Atração Turística do Amazonas'.
22. Quanto à execução financeira do Convênio 255/2006 (Siafi 564417) , o repasse irregular de recursos para as prefeituras dos municípios onde seriam realizados os eventos impede que haja o necessário nexo de causalidade entre os pagamentos realizados e a implementação de todas as ações especificadas no plano de trabalho para cada uma das dezoito metas previstas.  
23. Ainda no tocante a essa inusitada delegação, para os municípios, da obrigação de realização dos eventos, importante ressaltar que o órgão concedente concedeu prazo adicional para que a Amazonastur apresentasse os documentos relativos à prestação de contas desses repasses aos entes municipais, por meio do Ofício 1919/MTur, datado de 4/7/2011 (peça 1, p. 183) sendo que, embora a entidade convenente tenha informado que 'estava ingressando com o processo de Tomada de Contas Especial contra as Prefeituras Executoras do plano de trabalho' (peça 1, p. 192) , manteve-se inerte, não tendo anexado qualquer nova documentação aos autos.
24. Há que se abordar, ainda, a argumentação apresentada pela Sra. Oreni Campelo Braga da Silva de que há decisão judicial nos autos da Ação Ordinária 0006701-53.2016.4.01.3200, ajuizada pela Amazonastur, visando declarar a nulidade dos atos praticados no processo administrativo 72000.000830/2007-22 do Ministério do Turismo, que impossibilita a atuação desta Corte de Contas.
25. No ponto, impende esclarecer que a independência de instâncias não atrela esta Casa de Contas ao entendimento sufragado pelo Poder Judiciário. É que este Tribunal possui competência própria decorrente de forma direta do texto Constitucional (arts. 70 e 71, da CF/1988) .
26. Ainda sobre esse tema, cabe destacar que a responsável aduz que o TCU estaria impossibilitado de tratar do fato objeto da aludida ação judicial, porquanto, segundo aduz, a matéria já teria sido apreciada pela instância competente. 
27. Como é cediço, o reflexo de eventual decisão em ação judicial no âmbito desta Corte de Contas ocorre sob determinadas condicionantes. A comunicação de instâncias apta a vincular a absolvição do gestor também em relação ao TCU é aquela adotada pelo Poder Judiciário em processo criminal no qual seja exarada sentença consignando expressamente a negativa do fato ou da autoria.
28. Não tendo sido proferida sentença absolutória no juízo criminal fundada no reconhecimento da inexistência material do fato ou na negativa de autoria, não está o Tribunal de Contas vinculado à decisão judicial, podendo perquirir de eventual responsabilização administrativa do gestor em seus processos. Esta é a jurisprudência sobre o tema. Precedentes: 
Acórdão 131/2017-TCU-Plenário (Relator Ministro Walton Alencar Rodrigues) 
'A sentença proferida pelo juízo cível, sob qualquer fundamento, não vincula a decisão administrativa proferida pelo TCU, em razão do princípio da independência das instâncias. Apenas a sentença absolutória no juízo criminal fundada no reconhecimento da inexistência material do fato ou na negativa de autoria tem habilidade para impedir a responsabilização civil e administrativa do agente.' (grifo acrescido) 
Acórdão 2983/2016-TCU-Primeira Câmara (Relator Ministro Bruno Dantas) 
'A independência das instâncias só deixa de prevalecer quando a decisão judicial que declara a inexistência do fato ou nega sua autoria é proferida em ação de natureza criminal. Tratando-se de ação civil, prevalece a regra geral, que é a incomunicabilidade das instâncias civil, penal e administrativa.' (grifo acrescido) 
Acórdão 1486/2016-TCU-Segunda Câmara (Relatoria Ministro-Substituto André de Carvalho) 
'A absolvição penal afasta a responsabilidade administrativa do gestor perante o TCU apenas quando declarar a inexistência do fato ou da autoria imputada. Se a absolvição penal for por falta de provas ou ausência de dolo, tal responsabilidade do gestor não é excluída.' (grifo acrescido) 
29. O presente caso cuidou de ação ordinária na esfera cível, ou seja, situação deveras distinta daquela que seria apta a provocar a adesão obrigatória da Corte de Contas ao que deliberado na outra instância. 
30.  No que se refere ao Sr. Francisco de Souza Rodrigues (falecido em 28/07/2016) , Secretário de Estado da Seplan/AM, no período de 13/9/2006 a 9/1/2007, anuo à proposta de exclusão de seu nome do rol de responsáveis desta TCE, por não haver evidência de sua participação no processo de pagamento ou de prestação de contas do convênio em tela, tendo sua atuação se restringido à assinatura de termos aditivos ao Convênio 255/2006, não constando destes autos elementos para se afirmar que o aludido agente público concorreu diretamente para o prejuízo constatado aos cofres públicos.
31. A não apresentação da documentação complementar exigida pelo órgão concedente impõe a reprovação das contas da Empresa Estadual de Turismo - Amazonastur e de sua então Presidente, Sra. Oreni Campelo Braga da Silva, pelo Ministério do Turismo. E, nesta Corte, diante das constatações do órgão concedente e da ausência de elementos de defesa dos responsáveis quanto às condutas irregulares indicadas alhures, a conclusão caminha no mesmo sentido de reprovação de suas contas.
32. Assim, considerando que constitui, pois, ônus daquele que recebe verba pública evidenciar a boa e regular aplicação dos recursos federais que lhe foram confiados, e tendo em vista a falta de comprovação do correto emprego dos recursos públicos no objeto da avença, acolho integralmente a proposta da unidade técnica e do Ministério Público junto ao TCU no sentido de julgar irregulares as contas da Empresa Estadual de Turismo - Amazonastur e de sua então Presidente, Sra. Oreni Campelo Braga da Silva, atribuindo-lhes solidariamente o débito apurado.'
10.	O que se observa da transcrição acima é que a responsabilização no âmbito destes autos recai exclusivamente sobre a entidade convenente e sua então Presidente, tendo em vista que eram responsáveis pela adequada execução do ajuste pactuado, sendo que os gestores do Ministério do Turismo atuaram analisando a documentação apresentada na prestação de contas, não tendo contribuído para a ocorrência do débito questionado nestes autos.
11. 	De mais a mais, depreende-se que o objetivo dos irresignados ao manejar os embargos é revolver o mérito do Acórdão 1663/2021-TCU-Segunda Câmara. 
12.	Registro o desacerto da via recursal eleita pela empresa recorrente para manifestar seu descontentamento contra a deliberação vergastada, haja vista que os declaratórios não se prestam à alteração do mérito das decisões atacadas, pois têm a finalidade de corrigir os defeitos no acórdão, nos termos do que dispõe o art. 34, caput, da Lei 8.443/1992.
13. 	Nessa linha tem sido a jurisprudência deste Tribunal (v. g.: Acórdãos 2.635/2015, rel. min. Bruno Dantas, 291/2015, rel. min. Walton Alencar Rodrigues, ambos do Plenário) , bem como do Supremo Tribunal Federal (v. g.: RE 327376/PR, DJ 12/06/2002, AI 423108 AgR-ED/DF, DJ 18/02/2005; AI 455611 AgR-ED/RS, DJ 18/02/2005; AI 488470 AgR-ED/RS, DJ 18/02/2005) . A exemplo, reproduzo trecho de decisão monocrática exarada pelo Ministro Carlos Velloso no RE 327376/DF:
"Não cabe, por outro lado, em sede de embargos de declaração, rediscutir a matéria decidida, para modificar o julgado em sua essência ou substância (...) . Inviável, portanto, o RE, nego-lhe seguimento."
14.	Considero, portanto, que os argumentos oferecidos em sede de Embargos para sustentar a alegada omissão não merecem progredir, de tal forma que a embargante deve-se valer da via recursal adequada se pretende rediscutir o mérito apreciado por este Colegiado.
15.	Desse modo, não havendo motivos para atender ao pleito formulado, cabe negar provimento aos presentes Embargos de Declaração, mantendo-se, na íntegra, os termos do Acórdão supramencionado.
	Nessas condições, voto por que seja adotada a deliberação que ora submeto a este Colegiado.
		T.C.U., Sala das Sessões, em 31 de agosto de 2021.  
MARCOS BEMQUERER COSTA
Relator